ACORDAO-COMPLETO-2503010

ACÓRDÃO 1161/2022 ATA 5/2022 - PRIMEIRA CÂMARA

VISTOS, relatados e discutidos estes autos de Ato de Aposentadoria submetido à apreciação deste Tribunal para fins de registro, nos termos do inc. III do art. 71 da Constituição Federal de 1988, ato esse cadastrado e disponibilizado ao TCU por intermédio do Sistema e-Pessoal, na forma dos arts. 2º e 4º da Instrução Normativa TCU 78/2018,
ACORDAM os Ministros do Tribunal de Contas da União, reunidos em Sessão da 1ª Câmara, diante das razões expostas pelo Relator, em:
9.1. considerar ilegal o ato constante da peça 3 (Ato nº 5739/2021) , relativo à concessão inicial da aposentadoria de Max Darlindo da Silva Junior, negando-lhe o registro correspondente, nos termos do § 1º do art. 260 do Regimento Interno desta Corte de Contas;
9.2. determinar ao órgão de origem que:
9.2.1. comunique ao interessado o inteiro teor deste Acórdão, com fundamento nos arts. 71, inciso IX, da Constituição Federal, e 262 do Regimento Interno desta Corte de Contas, no prazo de 15 (quinze) dias, contados a partir da ciência da presente deliberação; 
9.2.2. envie a esta Corte de Contas, no prazo de 30 (trinta) dias, por cópia, comprovante de que o interessado teve ciência desta deliberação;
9.3. determinar à Sefip que:
9.3.1. verifique a implementação das medidas determinadas nos itens 9.2.1 a 9.2.2 supra; e
9.3.2. arquive os presentes autos, cumpridos os termos deste Acórdão.

Pessoal: Atos de Aposentadoria da unidade emissora Tribunal Regional Eleitoral do Amapá, enviados ao TCU pela unidade de controle interno COORDENADORIA DE CONTROLE INTERNO - TRE/AP - JE para fins de análise e julgamento.

Primeira Câmara

Tribunal Regional Eleitoral do Amapá.

3. Interessado: Max Darlindo da Silva Junior, CPF XXX.505.637-XX.

13.1. Ministros presentes: Walton Alencar Rodrigues (Presidente), Benjamin Zymler e Jorge Oliveira.
13.2. Ministro-Substituto convocado: Augusto Sherman Cavalcanti (Relator).

AUGUSTO SHERMAN

Cuidam os autos de Ato de Aposentadoria submetido à apreciação deste Tribunal para fins de registro, nos termos do inc. III do art. 71 da Constituição Federal de 1988, ato esse cadastrado e disponibilizado ao TCU por intermédio do Sistema e-Pessoal, na forma dos arts. 2º e 4º da Instrução Normativa TCU 78/2018.
2.	A unidade técnica, ao analisar os fundamentos legais da concessão, bem como as informações prestadas pelo órgão do controle interno, lavrou a instrução constante da peça 6, adiante parcialmente transcrita, com eventuais ajustes de forma:
"INTRODUÇÃO
1. Trata-se de ato de concessão inicial de aposentadoria, submetido, para fins de registro, à apreciação do Tribunal de Contas da União (TCU) , de acordo com o art. 71, inciso III, da Constituição Federal.  O ato foi cadastrado e disponibilizado ao TCU por intermédio do Sistema e-Pessoal, na forma do art. 2º e 4º da Instrução Normativa TCU 78/2018.
2. O ato desse processo pertence às seguintes unidades:
2.1. Unidade emissora: Tribunal Regional Eleitoral do Amapá.
2.2. Unidade cadastradora: Tribunal Regional Eleitoral do Amapá.
2.3. Subunidade cadastradora: COPES/SRFD.
EXAME TÉCNICO
Procedimentos aplicados
3. Os procedimentos para exame, apreciação e registro de atos de pessoal encontram-se estabelecidos na Instrução Normativa TCU 78/2018 e na Resolução TCU 206/2007. Essas normas dispõem que os atos de pessoal disponibilizados por meio do e-Pessoal devem ser submetidos previamente a críticas automatizadas, com base em parâmetros predefinidos.
4. As críticas das informações cadastradas na etapa de coleta do ato foram elaboradas e validadas levando-se em conta as peculiaridades de cada ato. Os itens verificados nessa etapa são inerentes a dados cadastrais, fundamentos legais, mapa de tempo, ficha financeira, assim como eventuais ocorrências de acumulação. Trata-se de verificações abrangentes, minuciosas e precisas e sem a necessidade de ação humana e, portanto, menos suscetível a falhas. As críticas aplicadas estão discriminadas no sistema, no Menu e-Pessoal, opção 'Crítica', que podem ser acessadas mediante concessão de perfil específico a servidores do TCU responsáveis pela análise.
5. Além das críticas automatizadas, há verificação humana adicional no caso de haver alertas do sistema ou informações não formatadas, como esclarecimentos do gestor ou do controle interno.  
6. As críticas também consideram os registros do Sistema Integrado de Administração de Recursos Humanos (Siape) . O Siape disponibiliza informações atualizadas sobre as parcelas que integram os proventos, diferentemente, portanto, do e-Pessoal, que informa as parcelas no momento do registro do ato. 
7. Essa confrontação com o Siape fornece uma visão atual e verdadeira da situação, o que permite descaracterizar irregularidades e inconsistências que, embora constantes do e-Pessoal, já foram corrigidas.
8. As verificações detectadas no ato encontram-se discriminadas na aba de pendências do ato no sistema e-Pessoal, bem como no espelho do ato contemplado por esta instrução.
Exame das Constatações
9. Ato: 5739/2021 - Inicial - Interessado: MAX DARLINDO DA SILVA JUNIOR - CPF: XXX.505.637-XX
9.1. Parecer do Controle Interno: considerar o ato Legal.
9.2. Constatações e análises: 
9.2.1. Houve o registro de pelo menos uma rubrica com 'Denominação para análise pelo TCU = Vantagem de caráter pessoal (287 - PARC. COMPENSATÓRIA - QUINTOS (STF-RE 638.115/CE) (Vantagem de caráter pessoal - Parcela Compensatória (quintos/décimos) ) - R$ 1.214,23) .
a. Justificativa do Gestor de Pessoal: Não há. Verificação efetuada no âmbito do TCU.
b. Análise do Controle Interno: Não há. Verificação efetuada no âmbito do TCU.
c. Análise da Equipe Técnica: Ilegal
A vantagem quintos/décimos foi concedida, por força de decisão administrativa, em discordância com a jurisprudência deste Tribunal e os critérios das Leis 8.911/1994 e 9.624/1998. O interessado incorporou 1/5 de CJ-02 após a data limite de 8/4/1998. No entanto, consta na ficha financeira do ato, que a rubrica já foi transformada em parcela compensatória, conforme determinado no RE 638.115/CE.
9.2.2. Houve o registro de pelo menos uma rubrica com 'Denominação para análise pelo TCU = Vantagem de caráter pessoal (287 - PARC. COMPENSATÓRIA - QUINTOS (STF-RE 638.115/CE) (Vantagem de caráter pessoal - Parcela Compensatória (quintos/décimos) ) - R$ 596,89) .
a. Justificativa do Gestor de Pessoal: Não há. Verificação efetuada no âmbito do TCU.
b. Análise do Controle Interno: Não há. Verificação efetuada no âmbito do TCU.
c. Análise da Equipe Técnica: Ilegal
A vantagem quintos/décimos foi concedida, por força de decisão administrativa, em discordância com a jurisprudência deste Tribunal e os critérios das Leis 8.911/1994 e 9.624/1998. O interessado incorporou 1/5 de FC-04 após a data limite de 8/4/1998. No entanto, consta na ficha financeira, que a rubrica já foi transformada em parcela compensatória, conforme determinado no RE 638.115/CE.
9.2.3. No tempo calculado para fins de anuênio foram computados períodos não contínuos.
a. Justificativa do Gestor de Pessoal: Não há. Verificação efetuada no âmbito do TCU.
b. Análise do Controle Interno: Não há. Verificação efetuada no âmbito do TCU.
c. Análise da Equipe Técnica: Legal
O servidor averbou para fins de anuênios tempo de militar, referente ao período de 15/12/1980 a 1/2/1983. Assim, no mapa de tempo de serviço constou 4 anos e 5 meses de tempo de serviço para anuênios. No entanto, de acordo com Jurisprudência desta Corte de Contas, tal período não pode ser computado, pois ocorreu rompimento do vínculo jurídico do servidor com a Administração. O interessado entrou em exercício no Tribunal Regional Eleitoral do Amapá somente em 28/11/1996. Assim, tem direito a 2% de anuênios. Embora no mapa de tempo de serviço conste 4 anos para anuênios, na ficha financeira registrada no ato, os anuênios foram calculados no percentual correto de 2%. Em consulta ao contracheque de junho/2021, verifica-se que os anuênios estão sendo pagos no percentual de 2% (peça 3) . Assim, está regular o pagamento da rubrica.
9.2.4. Houve o registro de pelo menos uma rubrica com 'Denominação para análise pelo TCU = Vantagem de caráter pessoal (287 - PARC. COMPENSATÓRIA - QUINTOS (STF-RE 638.115/CE) (Vantagem de caráter pessoal - Parcela Compensatória (quintos/décimos) ) - R$ 596,89) .
a. Justificativa do Gestor de Pessoal: Não há. Verificação efetuada no âmbito do TCU.
b. Análise do Controle Interno:  Não há. Verificação efetuada no âmbito do TCU.
c. Análise da Equipe Técnica: Ilegal
A vantagem quintos/décimos foi concedida, por força de decisão administrativa, em discordância com a jurisprudência deste Tribunal e os critérios das Leis 8.911/1994 e 9.624/1998. O interessado incorporou 1/5 de FC-04 após a data limite de 8/4/1998. No entanto, consta na ficha financeira do ato, que a rubrica já foi transformada em parcela compensatória, conforme determinado no RE 638.115/CE.
9.3. O quadro resumo de ocorrências e, quando for o caso, o detalhamento da norma legal e da jurisprudência para as inconsistências acima elencadas encontra-se no anexo II dessa instrução. 
9.4. Encaminhamento do ato:
9.4.1. Considerar ILEGAL e recusar registro do ato inicial de Aposentadoria de MAX DARLINDO DA SILVA JUNIOR do quadro de pessoal do órgão/entidade Tribunal Regional Eleitoral do Amapá, com base nos arts. 71, inciso III, da Constituição Federal, 1º, inciso V, e 39, inciso II, da Lei 8.443/1992 e 260, § 1º, do Regimento Interno. 
9.4.2. Com fulcro no art. 262, caput, do Regimento Interno deste Tribunal, determinar ao órgão/entidade Tribunal Regional Eleitoral do Amapá que: 
a. informe o teor do acórdão que vier a ser prolatado, encaminhando ao TCU, no prazo de trinta dias, comprovante da data de ciência pelo interessado, nos termos do art. 4º, § 3º, da Resolução TCU 170/2004.
b. dispense a devolução dos valores indevidamente recebidos de boa-fé até a data da ciência do órgão/entidade Tribunal Regional Eleitoral do Amapá, do acórdão que vier a ser proferido, com base no Enunciado 106 da Súmula da Jurisprudência do TCU.
CONCLUSÃO
10. A abrangência e a profundidade das verificações levadas a efeito fundamentam convicção de que o ato inicial 5739/2021 pode ser apreciado pela ilegalidade, em razão das irregularidades apontadas no item Exame das Constatações desta instrução, que representam afronta à legislação e à jurisprudência de referência.
11. O aludido ato deu entrada neste Tribunal há menos de cinco anos, não sendo aplicável, portanto, o procedimento de contraditório e ampla defesa determinado pelo Acórdão 587/2011-TCU-Plenário.
PROPOSTA DE ENCAMINHAMENTO
12. Ante o exposto, com fundamento no art. 71, inciso III, da Constituição Federal, no art. 1º, inciso V, e art. 39, incisos I e II, da Lei 8.443/1992, no art. 260 do Regimento Interno do Tribunal de Contas da União, propõe-se: 
12.1. Considerar ILEGAL e recusar registro do ato inicial de Aposentadoria de MAX DARLINDO DA SILVA JUNIOR do quadro de pessoal do órgão/entidade Tribunal Regional Eleitoral do Amapá, com base nos arts. 71, inciso III, da Constituição Federal, 1º, inciso V, e 39, inciso II, da Lei 8.443/1992 e 260, § 1º, do Regimento Interno.
12.2. Com fulcro no art. 262, caput, do Regimento Interno deste Tribunal, determinar ao órgão/entidade Tribunal Regional Eleitoral do Amapá que: 
12.2.1. dispense a devolução dos valores indevidamente recebidos de boa-fé até a data da ciência do órgão/entidade Tribunal Regional Eleitoral do Amapá, do acórdão que vier a ser proferido, com base no Enunciado 106 da Súmula da Jurisprudência do TCU.
12.2.2. informe o teor do acórdão que vier a ser prolatado, encaminhando ao TCU, no prazo de trinta dias, comprovante da data de ciência pelo interessado, nos termos do art. 4º, § 3º, da Resolução TCU 170/2004."
3.	Em seu pronunciamento regimental, o Ministério Público junto a esta Casa, neste ato representado pelo Procurador Júlio Marcelo de Oliveira, manifestou sua concordância com as conclusões e propostas da Sefip (peça 8) .
É o Relatório.

não há.

Procurador Júlio Marcelo de Oliveira.

PESSOAL. APOSENTADORIA. INCORPORAÇÃO DE PARCELA DE "QUINTOS/DÉCIMOS" DECORRENTE DO EXERCÍCIO DE FUNÇÕES COMISSIONADAS EM PERÍODOS POSTERIORES A 8/4/1998. VANTAGEM JÁ CONVERTIDA EM PARCELA COMPENSATÓRIA, NOS TERMOS DA MODULAÇÃO PRECONIZADA PELO STF NO ÂMBITO DO RE 638.115/CE. ILEGALIDADE E NEGATIVA DE REGISTRO. CIÊNCIA.

APOSENTADORIA (APOS)

Secretaria de Fiscalização de Integridade de Atos e Pagamentos de Pessoal e de Benefícios Sociais (Sefip).

Tratam os autos de Ato de Aposentadoria submetido à apreciação deste Tribunal para fins de registro, nos termos do inc. III do art. 71 da Constituição Federal de 1988, ato esse cadastrado e disponibilizado ao TCU por intermédio do Sistema e-Pessoal, na forma dos arts. 2º e 4º da Instrução Normativa TCU 78/2018.
2.	Alinho-me às análises e conclusões da Sefip e do MP/TCU de que o ato em questão compreende irregularidade, suficiente para ensejar a sua ilegalidade, atinente à incorporação de parcelas de "quintos/décimos" decorrentes do exercício de funções comissionadas em períodos posteriores a 8/4/1998.
3.	A incorporação de "quintos/décimos" após a entrada em vigor da Lei 9.624/1998, situação em que se enquadram os 2/5 de FC-4 e o 1/5 de CJ-2 incorporados pelo interessado, carece de amparo legal, conforme entendimento explicitado pelo Supremo Tribunal Federal no âmbito do RE 638.115/CE. No entanto, foi também o STF que, ao examinar embargos declaratórios opostos ao referido decisum, modulou seus efeitos para, primeiro, autorizar a continuidade do pagamento da parcela incorporada por força de decisão judicial passada em julgado, sem absorção e, segundo, no que tange ao pagamento dessa rubrica mediante decisão judicial não transitada em julgado ou por medida administrativa, estabelecer que aqueles que continuam recebendo a parcela questionada tenham o pagamento mantido até sua absorção integral por quaisquer reajustes futuros concedidos aos servidores.
4.	É certo que, em todas as hipóteses de atos em que identificada tal vantagem, a atuação deste Tribunal é no sentido de considerar a ocorrência suficiente, de per si, para justificar a apreciação do ato pela ilegalidade, com a negativa de registro. Sua atuação distingue-se, no entanto, em relação ao encaminhamento acessório de determinar a conversão da correspondente VPNI em parcela compensatória, a ser absorvida por quaisquer reajustes e reestruturações de carreira supervenientes, somente presente quando a incorporação do benefício decorrer de decisão judicial não transitada em julgada ou de decisão administrativa (consoante se pode verificar, apenas para citar alguns poucos precedentes, os Acórdãos da 1ª Câmara 1739/2021, Relator Ministro Benjamin Zymler, 1752/2021, Relator Ministro Jorge Oliveira, 1781/2021, Relator Ministro Walton Alencar Rodrigues; e os Acórdãos da 2ª Câmara 2166/2021, Relator  Ministro Augusto Nardes, 3051/2021, Relator Ministro-Substituto André Luís de Carvalho, e 3673/2021, Relator Ministro Raimundo Carreiro) . No caso específico do ato examinado, ainda que o direito à incorporação de quintos após 8/4/1998 por parte de Max Darlindo da Silva Junior decorra de decisão administrativa, é possível identificar, a partir da ficha financeira do ato e do contracheque do interessado (peça 3, pp. 4/5) , que a VPNI correspondente à vantagem já foi convertida em parcela compensatória, nos termos da modulação estabelecida pelo STF no âmbito do RE 638.115/CE, não se fazendo necessária a expedição de determinação nesse sentido.
5.	Conforme consignado pela Sefip, até que se poderia considerar também configurada, no ato examinado, irregularidade no que se refere ao adicional por tempo de serviços (anuênios) , tendo em vista a previsão de contemplar o interessado com 4 (quatro) anuênios, mediante o cômputo, para tal finalidade, de período descontínuo de trabalho (peça 4, pp. 2 e 4) . Entretanto, consoante ressalvou aquela unidade instrutiva, foi possível constatar, a partir da ficha financeira do ato (peça 4, p. 4) e do contracheque do aposentado (peça 3) , que o adicional por tempo de serviço vem sendo pago no correto percentual de 2% (dois por cento) . Entendo, então, que, nos termos do § 4º do art. 260 do Regimento Interno desta Casa, a ocorrência em questão não deva ser considerada como irregularidade.
6.	No entanto, tendo em vista a observação a respeito da parcela de "quintos/décimos" incorporada após 8/4/1998, o ato de aposentadoria constante da peça 4 deve ser apreciado pela ilegalidade. A hipótese, contudo, não configura a necessidade de encaminhamento de novo ato ao Tribunal, nem de expedição de determinação ao órgão de origem.
7.	Ressalto que o ato de aposentadoria constante destes autos foi disponibilizado ao TCU há menos de 5 (cinco) anos, não lhe sendo aplicável, assim, a nova orientação do STF consubstanciada no RE 636.553/RS.
	Diante do exposto, ao acolher a proposta alvitrada pela unidade técnica instrutiva, com que se pôs de acordo o Representante do Ministério Público, manifesto-me por que o Tribunal aprove o Acórdão que ora submeto à deliberação deste Colegiado.
TCU, Sala das Sessões, em 8 de março de 2022.
AUGUSTO SHERMAN CAVALCANTI 
Relator